臺灣高等法院臺中分院刑事判決　　　　　96年度上易字第96號
上　訴　人
即　被　告　甲○○
上列上訴人因詐欺案件，不服臺灣臺中地方法院95年度易字第
1830號中華民國95年11月27日第一審判決（起訴案號：臺灣臺中
地方法院檢察署95年度偵緝字第1097號），提起上訴，本院判決
如下：
    主  文
上訴駁回。
    事  實
一、甲○○曾於民國（下同）92年4月15日因違反商業會計法經
    台灣板橋地方法院判處有期徒刑4月，於92年5月30日執行完
    畢，不知悔改，其可預見其將自己之金融帳戶交付予姓名年
    籍不詳之成年人使用，足供各成年人向他人詐騙財物，作為
    匯款之用，而其發生並不違背其本意之認識下，不顧他人所
    可能遭害之危險，容任該成年人藉以遂行犯罪，並基於幫助
    各該成年人詐欺取財之不確定故意之犯意，於93年1月間至
    8月間（8月5日當日或之前）之某日，在不詳之處所，以不
    詳之代價，將其所有在台北富邦商業銀行帳號000000000000
    000號帳戶之存摺、提款卡、印鑑及密碼，交付予該不詳姓
    名之成年人，以此方式幫助該成年人詐騙他人財物。嗣後該
    成年人與所屬之詐騙集團，即共同基於意圖為自己不法所有
    之犯意聯絡，於93年8月5日晚上11時許，打電話給乙○○佯
    稱其信用卡遭冒用要伊撥電話向派出所報案，經劉女打電話
    後，該詐欺集團之成員即告知要向財政部金融局查詢，致乙
    ○○陷於錯誤，而於93年8月6日依指示撥打電話查詢，詐欺
    集團之成員遂再指示伊到自動提款機前操作，致帳戶內之存
    款新台幣（下同）24,962元（分2次，一次10,688元，一次
    為14,274元）轉入上開甲○○之銀行帳戶內，嗣該詐欺集團
    之成員再派員於93年8月6日到台中縣龍井鄉○○路42之1號
    統一超商新庄店內領出上開詐得款項而幫助上開詐欺成員詐
    得財物。嗣乙○○發現有異而報案，經警循線查獲上情。
二、案經臺中市警察局第五分局報請臺灣臺中地方法院檢察署檢
    察官偵查起訴。
    理  由
一、訊據上訴人即被告甲○○（下稱被告）坦承上開銀行帳戶原
    係由伊開戶使用，惟於93年某日起即未再執持使用等情不諱
    ，惟矢口否認有幫助詐欺取財犯行，辯稱：伊於93年間因沒
    有錢付房租，房東即將其所有物品拿出屋外，致其所有之上
    開帳戶存摺、提款卡、印章均遺失云云，惟查：
  (一)被告對於其所謂遺失帳戶存摺、印鑑之時間均略稱係93年間
    某日，惟於95年7月11日原審訊問時供稱：「帳戶是遺失的
    ，裡面沒有錢，在台南永康市遺失的，時間是93年年底」等
    語（見原審卷第20頁反面），而本案詐騙集團使用上開帳戶
    之時間係93年8月間，被告豈有可能在93年年底遺失帳戶存
    摺？是以被告上開所辯帳戶遺失乙節不足採信。再被告於93
    年間生意失敗，甚至無法繳付租金，業據被告自承在卷，是
    以被告在93年間經濟情況不佳，堪以認定。又被告並未就上
    開銀行帳戶向台北富邦商業銀行辦理掛失程序，有95年6月
    19日北富銀北中字第105號函1紙附卷可憑，衡諸帳戶遺失恐
    有遭他人冒用之危險，影響自身權益重大，倘被告確係遺失
    多本帳戶及提款卡，斷無可能沒有辦理掛失手續致遭他人利
    用之理，再衡諸詐欺集團為求順利取得贓款，其所使用之帳
    戶必係可以進出往來之帳戶，而不致會愚至使用他人遺失之
    存摺、提款卡，致遭他人發現遺失後辦理止付，而無法順利
    取得存款或贓款。被告辯稱前開帳戶係因存摺、提款卡等物
    一起遺失才被他人利用作為詐財之工具云云，顯與常情不符
    。被害人乙○○於93年8月5日遭詐欺集團詐取財物並於次日
    匯款至被告上開銀行帳戶，業據被害人乙○○於警詢中指訴
    明確，另有中華郵政公司自動櫃員機交易明細表2紙附卷可
    憑，另有上開帳戶之立帳申請書及存提紀錄單各一份附卷可
    憑，本案事證明確，被告上開辯解與常理有違，不足採信。
    按被告以外之人（包括證人、鑑定人、告訴人、被害人及共
    同被告等）於審判外之陳述雖不符刑事訴訟法第159條之1至
    之4等四條之規定，而經當事人於審判程序同意作為證據，
    法院審酌該言詞陳述或書面陳述作成時之情況，認為適當者
    ，亦得為證據；當事人、代理人或辯護人於法院調查證據時
    ，知有刑事訴訟法第159條第1項不得為證據之情形，而未於
    言詞辯論終結前聲明異議者，視為有前項之同意，同法第
    159條之5定有明文。證人乙○○固曾於警詢為陳述，其性質
    雖屬傳聞證據，惟其未再於法院審理中為陳述，且查無符合
    同法第159條之1至之4等前四條之情形，其所為之上開警詢
    筆錄內容，業經法院審理時予以提示並告以要旨，且各經檢
    察官及被告等人表示意見。當事人已知上述筆錄乃傳聞證據
    ，且均未於言詞辯論終結前對該等筆錄內容異議，依上開規
    定，是證人於警詢之證言已擬制同意其有證據能力，本院審
    酌上開筆錄作成時，較無人情施壓或干擾，亦無不當取供之
    情形，認為以之作為本案之證據亦屬適當，是其於警詢之證
    言自具有證據能力。
  (二)另按刑法上之故意可分為直接故意與不確定故意（間接故意
    ），所謂「不確定故意」，係指行為人對於構成犯罪之事實
    ，預見其發生而其發生並不違背其本意者，刑法第13條第2
    項定有明文。金融帳戶之申請甚為簡易方便，被告係智識正
    常之成年人，有長期使用帳戶之經驗，對他人購買帳戶或承
    租帳戶之目的，自應有所懷疑，蓋如非供作犯罪出入之帳戶
    或其他不法目的，應無隱匿自己名義帳戶而拿走他人金融帳
    戶使用之必要；且邇來利用報紙刊登廣告詐欺取財之犯罪類
    型層出不窮，該等犯罪，多數均係利用人頭帳戶作為出入帳
    戶，並經媒體廣為披載，被告案發當時業已就業，並非涉世
    未深之人，對此應知之甚詳，足見被告有容任前開不詳姓名
    成年男子或女子利用其帳戶犯詐欺取財罪之不確定故意，允
    無疑義，被告涉犯幫助詐欺之犯行，堪以認定。
二、按被告行為後，刑法業於94年1月7日修正，於同年2月2日公
    布，並於95年7月1日施行。按行為後法律有變更者，適用行
    為時之法律，但行為後之法律有利於行為人者，適用最有利
    於行為人之法律，修正後即現行刑法第2條第1項定有明文。
    此條規定乃與刑法第1條罪刑法定主義契合，而貫徹法律禁
    止溯及既往原則，係規範行為後法律變更所生新舊法律比較
    適用之準據法，是刑法第2條本身雖經修正，但刑法第2條既
    屬適用法律之準據法，本身尚無比較新舊法之問題，應一律
    適用裁判時之現行刑法第2條規定，以決定適用之刑罰法律
    ，合先敘明。以下即比較修正施行前後刑法暨相關法律之規
    定：
  (一)刑法第339條第1項詐欺取財罪，法定刑得科或併科　銀元1
    千元以下罰金，依修正後刑法施行法增訂第1條之1：「中華
    民國94年1月7日刑法修正施行後，刑法分則編所定罰金之貨
    幣單位為新臺幣。94年1月7日刑法修正時，刑法分則編未修
    正之條文定有罰金者，自94年1月7日刑法修正施行後，就其
    所定數額提高為30倍。但72年6月26日至94年1月7日新增或
    修正之條文，就其所定數額提高為3倍」及刑法第33條第5款
    修正為：「主刑之種類如下：五、罰金：新臺幣1千元以上
    ，以百元計算之」等規定觀之，依修正後之法律，刑法第
    339條第1項詐欺取財罪所得科處之罰金刑最高為新臺幣3萬
    元、最低為新臺幣1千元，然依被告行為時之刑罰法律，即
    罰金罰鍰提高標準條例第1條前段規定之提高倍數10倍及修
    正前刑法第33條第五款規定之罰金最低額1元計算，則刑法
    第339條第1項之詐欺取財罪所得科處之罰金最高額仍為新台
    幣3萬元，然最低額較新法為低。因此，比較上述修正前、
    後之刑罰法律，自以被告行為時關於科處罰金刑之法律較有
    利於被告。
  (二)刑法第30條幫助犯之規定，於修正施行前之規定為：「幫助
    他人犯罪者，為從犯。雖他人不知幫助之情者，亦同。從犯
    之處罰，得按正犯之刑減輕之。」，修正施行後之規定則為
    ：「幫助他人實行犯罪行為者，為幫助犯。雖他人不知幫助
    之情者，亦同。幫助犯之處罰，得按正犯之刑減輕之。」，
    揆諸本條之修正理由係為確認幫助犯採共犯從屬性說之「限
    制從屬形式」，並避免「從犯」之不同解讀，而將「從犯」
    修正為「幫助犯」，並明示幫助犯之成立，亦以被幫助者著
    手犯罪之實行，且具備違法性為必要，而將條文文字修正為
    「幫助他人實行犯罪行為者，為幫助犯」。被告單純出售帳
    戶供詐欺取財集團作為被害人匯款之使用，既評價為幫助詐
    欺取財的行為，而上開修正亦僅著眼於觀念的釐清，則適用
    修正施行前之刑法第30條規定論擬，並無不利於被告的情形
    。
  (三)又修正前刑法第41條第1項前段規定：「犯最重本刑為5年以
    下有期徒刑以下之刑之罪，而受6個月以下有期徒刑或拘役
    之宣告，因身體、教育、職業、家庭之關係或其他正當事由
    ，執行顯有困難者，得以1元以上3元以下折算1日，易科罰
    金」；而被告行為時之易科罰金折算標準，修正前罰金罰鍰
    提高標準條例第2條前段（現已刪除）規定，就其原定數額
    提高為1百倍折算1日，則依被告行為時之易科罰金折算標準
    ，應以銀元3百元即新臺幣（下同）9百元折算1日。惟修正
    後刑法第41條第1項前段則規定：「犯最重本刑為5年以下有
    期徒刑以下之刑之罪，而受6個月以下有期徒刑或拘役之宣
    告者，得以1千元、2千元或3千元折算1日，易科罰金。」，
    比較修正前後之易科罰金折算標準，修正後之規定，並未較
    有利於被告。故依修正後刑法第2條第1項前段之規定，應適
    用修正前刑法第41條第1項前段及修正前罰金罰鍰提高標準
    條例第2條之規定，諭知易科罰金之折算標準。
  (四)被告有事實欄所載科處有期徒刑及執行紀錄，其於有期徒刑
    執行完畢後，5年以內再故意再犯本件有期徒刑以上之，不
    論依修正前之刑法第47條，或修正後之刑法第47條第1項規
    定，均構成累犯，新法非較有利於被告。
  (五)綜上情形，本案就上開條文之適用均應適用被告行為時之舊
    法。
三、核被告所為，係犯刑法第30條第1項（修正前）、第339條第
    1 項之幫助詐欺取財罪。被告係幫助他人犯之，為幫助犯，
    依刑法第30條第2項（修正前）減輕其刑。被告有事實欄;
    所載科處有期徒刑及執行紀錄，有台灣高等法院被告前案紀
    錄表1紙附卷可憑，其於有期徒刑執行完畢後之5年之內，再
    犯本件有期徒刑以上之罪，為累犯，依法加重其刑，以上刑
    之加重及減輕，依法先加後減之。原審依據上述理由，適用
    刑法第2條第1項前段、第339條第1項，第30條第1項前段、
    第2項（修正前）、第33條第5款（修正前），第47條（修正
    前）、第41條第1項前段（修正前），罰金罰鍰提高標準條
    例第1條前段、第2條（修正前），並審酌被告因經濟因素而
    遭人利用，犯罪之動機、目的均係為了錢財、手段平和、犯
    罪所造成之損害為24,962元及犯後飾詞狡辯之態度等一切情
    狀，量處被告有期徒刑5月之刑，並諭知易科罰金之折算標
    準，以3百元即新台幣9百元折算1日。並敘明被告之存摺、
    提款卡、印章雖係供本案犯罪所用之物，惟並非違禁物，亦
    未扣案，且該帳戶業經列為警示戶無法使用，沒收亦無實益
    ，俾免將來執行困難，不予宣告沒收。核其認事用法俱無不
    當，量刑亦稱允洽，被告猶執陳詞否認犯罪而提起上訴，非
    有理由，應駁回其上訴。
據上論斷，應依刑事訴訟法第368條，判決如主文。
本案經檢察官丙○○到庭執行職務。
中　　華　　民　　國　　96　　年　　3 　　月　　21　　日
            刑事第七庭    審判長法　官  林  榮  龍
                                法　官  鄭  永  玉
                                法　官  江  錫  麟
上列正本證明與原本無異。
不得上訴。
                                書記官  劉  建  智
中　　華　　民　　國　　96　　年　　3 　　月　　21　　日
附錄論罪科刑法條：
刑法第339條：
　意圖為自己或第三人不法之所有，以詐術使人將本人或第3人
  之物交付者，處5年以下有期徒刑、拘役或科或併科1千元以下
  罰金。
　以前項方法得財產上不法之利益或使第三人得之者，亦同。
  前二項之未遂犯罰之。
